臺灣桃園地方法院民事判決
110年度訴字第1655號
原      告  王上鼎  
            蔡啓田  
共      同
訴訟代理人  王新發律師
被      告  張吳春美
訴訟代理人  何文雄律師
複  代理人  謝允正律師
上列當事人間請求分配表異議之訴事件，本院於民國110年12月3
0日辯論終結，判決如下：
    主  文
本院一○九年度司執字第八八九九號強制執行事件，於民國一○九
年十一月二十日製作如附件所示之分配表，其中表一次序三所列
「國庫（張吳春美）之執行費債權新臺幣壹萬陸仟陸佰壹拾元」
，以及表一次序五所列「張吳春美之第一順位抵押權之債權新臺
幣貳佰零柒萬陸仟貳佰玖拾壹元」，應予剔除，不得列入分配。
本院一○九年度司執字第八八九九號強制執行事件，於民國一○九
年十一月二十日製作如附件所示之分配表，其中表二次序三所列
「國庫（張吳春美）之執行費債權新臺幣陸仟伍佰玖拾元」，以
及表二次序六所列「張吳春美之第一順位抵押權之債權捌拾貳萬
參仟柒佰零玖元」，應予剔除，不得列入分配。
訴訟費用由被告負擔。
    事實及理由
壹、程序方面：
    按債權人或債務人對於分配表所載各債權人之債權或分配金
    額有不同意者，應於分配期日1日前，向執行法院提出書狀
    ，聲明異議；異議未終結者，為異議之債權人或債務人，得
    向執行法院對為反對陳述之債權人或債務人提起分配表異議
    之訴；聲明異議人未於分配期日起10日內向執行法院為前2
    項起訴之證明者，視為撤回其異議之聲明，強制執行法第39
    條第1項、第41條第1項前段、第3項前段分別定有明文。經
    查，本院109年度司執字第8899號拍賣抵押物強制執行事件
    （下稱系爭強制執行事件），針對拍賣訴外人即債務人黃呂
    寶珠（即黃明雲之繼承人）名下桃園市○○區○路段0000000○0
    000000地號土地（以下合稱系爭土地）所得新臺幣（下同）
    426萬元，本院民事執行處於民國109年11月20日作成如附件
    所示之分配表1、表2（下稱系爭分配表1、表2），並定於同
    年12月23日實行分配（見本院卷第13至19頁），債權人即原
    告於同年12月21日具狀就系爭分配表所列另一債權人即被告
    之債權、執行費及其受分配數額聲明異議（見本院卷第21頁
    ）。該異議未終結，原告於109年12月31日提起本件分配表
    異議之訴（見本院卷第3頁），自合於法定程序，先予敘明
    。
貳、實體方面：
一、原告主張：原告前聲請強制執行黃呂寶珠名下之系爭土地，
    經本院以系爭強制執行事件受理，並就系爭土地拍賣所得金
    額製成系爭分配表1、表2，其分配方式係扣除稅款、執行費
    後，以被告為第一順位抵押權人而優先受償，導致原告之債
    權均僅得不足額受償。然被告之抵押權（下稱系爭抵押權）
    所擔保之債權為被告與黃呂寶珠之被繼承人黃明雲間於83年
    11月23日成立之290萬元借款債權（下稱系爭債權），清償
    日期為85年5月23日，則系爭債權已罹於15年請求權時效，
    且被告亦未於時效完成後之5 年內實行系爭抵押權，系爭抵
    押權自已消滅，原告為保全債權，故代位黃呂寶珠行使權利
    ，主張被告不得參與系爭執行事件之分配，爰依強制執行法
    第41條第1項本文、民法第242條提起本件訴訟，並聲明：㈠
    系爭分配表1次序3 所列「國庫（張吳春美）之執行費債權1
    6,610元」，以及次序5 所列「張吳春美之第一順位抵押權
    債權2,076,291 元」，應予剔除，不得列入分配。㈡系爭分
    配表2次序3 所列「國庫（張吳春美）之執行費債權6,590 
    元」，以及表2 次序6 所列「張吳春美之第一順位抵押權之
    債權823,709 元」，應予剔除，不得列入分配。
二、被告則以：被告曾於系爭債權時效完成後之102、103年間與
    黃明雲商討該債權之處理，雙方並因而簽立借款證書（下稱
    系爭借款證書），是斯時黃明雲已承認系爭債權請求權之存
    在，自屬拋棄該債權之時效利益，系爭債權之請求權時效即
    應重行起算，迄今尚未逾15年之時效，系爭抵押權自不生消
    滅之問題，是原告之請求並無理由等語，資為抗辯，並聲明
    ：㈠原告之訴駁回。㈡如受不利判決，願供擔保請准宣告免為
    假執行。
三、兩造不爭執之事項（見本院卷第111至112頁，由本院依論述
    需要為部分文字修正及順序調整）：
  ㈠黃明雲於83年11月23日向被告借款290 萬元，黃明雲因而就
    系爭土地設定系爭抵押權以擔保該借款債權（即系爭債權）
    ，抵押權之存續期間自83年11月23日至85年5 月23日。
  ㈡被告於109 年10月22日提出他項權利證明書、抵押權設定契
    約書、系爭借款證書等文件，就系爭強制執行事件聲明參與
    分配。
  ㈢系爭土地業經本院於系爭強制執行事件中共以426 萬元之價
    格拍定。
四、得心證之理由：
　　原告主張被告之系爭債權已罹於時效，被告復未於時效完成
    後之5年內行使系爭抵押權，系爭抵押權歸於消滅，系爭分
    配表1次序3、5、表2次序3、6所列之分配金額均應予剔除，
    不得列入分配等語，為被告所否認，並執前詞置辯。經查：
    　
  ㈠系爭債權之請求權是否已罹於時效而消滅？
　1.按請求權，因15年間不行使而消滅。但法律所定期間較短者
    ，依其規定；消滅時效，自請求權可行使時起算，民法第12
    5條、第128條前段分別定有明文。
　2.查黃明雲於83年11月23日向被告借款290 萬元，雙方約定清
    償日期為85年5月23日；黃明雲並就系爭土地設定系爭抵押
    權以擔保該借款債權，抵押權之存續期間自83年11月23日至
    85年5 月23日等事實，有土地登記謄本、系爭借款證書在卷
    足稽（見本院卷第23至29頁、第43頁），復未據兩造爭執，
    自堪認定。則系爭債權之清償日期既為85年5月23日，自於1
    00年5 月23日即罹於15年消滅時效。
　3.被告雖辯稱：系爭債權時效完成後，黃明雲仍於102、103年
    間簽立系爭借款證書承認系爭債權請求權之存在，故該債權
    之請求權時效應重行起算云云，並以系爭借款證書為證。然
    查：
　⑴系爭借款證書之簽訂日期欄位所記載之日期為「83年11月23
    日」乙節，業經兩造所不爭執（見本院卷第164頁），則被
    告辯稱系爭借款證書係於102、103年間所簽立，即乏實據。
    被告雖又辯稱：縱系爭借款證書所載之日期為83年11月23日
    ，黃明雲實際簽立之日期仍可能為102、103年間，蓋黃明雲
    於另案中曾提出系爭借款證書，而該份借款證書右上角記載
    有「張吳春美0000000000」等文字，惟該門號係被告於87年
    間始申辦使用，足徵系爭借款證書並非於83年間所簽立云云
    。然細觀被告所指之「張吳春美0000000000」等文字係隨意
    、單獨記載在系爭借款證書之右上角位置，並非記載在系爭
    借款證書之債權人「張吳春美」之資料欄位，且其墨色、筆
    劃粗細亦與系爭借款證書其餘欄位之記載相異（見本院卷第
    143頁），與一般「事後」始在文件上補充相關資料之情形
    相符，堪認「張吳春美0000000000」等文字本係在系爭借款
    證書已完成填寫「後」始記載，自難以該等文字所填載之時
    間認定系爭借款證書之簽立時間，而逕作有利被告之認定。
　⑵況系爭借款證書之簽訂日期欄位所記載之「83年11月23日」
    ，適與黃明雲借款日「83年11月23日」相符，則依一般交易
    常理，系爭借款證書即係黃明雲於83年11月23日向被告借款
    290 萬元「當日」所填載甚明。
　⑶再債務人於時效完成後所為之承認，除債務人知時效完成之
    事實而為承認者，其承認可認為拋棄時效利益之默示意思表
    示外，本無中斷時效之可言（最高法院49年度台上字第2620
    號判例參照）。被告辯稱黃明雲以系爭借款證書拋棄時效利
    益云云；然系爭借款證書僅記載系爭債權之借款金額、抵押
    品、清償日期、利息、違約金等約定內容（見本院卷第43頁
    ），並無任何關於黃明雲知悉系爭債權已罹於請求權而仍為
    承認之記載，更難認黃明雲確有知悉時效完成仍為承認之表
    示。
　⑷依此，被告既未能證明系爭借款證書係於102、103年間所簽
    立，復未能證明黃明雲確有知悉時效完成仍為承認之表示，
    則被告之辯詞即屬無稽，不足採信。至被告另聲請傳喚被告
    之配偶，欲證明系爭借款證書簽立之經過，然本院依據上開
    客觀事證及經驗法則已得判斷系爭借款證書所簽立之時間點
    為「83年11月23日」，自無再詢問證人之必要，附此敘明。
  ㈡系爭抵押權是否因被告未於系爭債權之請求權消滅時效完成
    後之5年內實行而消滅？
  1.按以抵押權擔保之債權，其請求權已因時效而消滅，如抵押
    權人，於消滅時效完成後，5 年間不實行其抵押權者，其抵
    押權消滅，民法第880條定有明文。又該條所稱實行抵押權
    ，於依民法第873條第1項聲請法院拍賣抵押物之場合，係指
    抵押權人依法院許可拍賣抵押物之裁定，聲請執行法院強制
    執行拍賣抵押物，或於他債權人對於抵押物聲請強制執行時
    ，聲明參與分配而言，不包括抵押權人僅聲請法院為許可拍
    賣抵押物之裁定之情形在內。否則，抵押權人只須聲請法院
    為許可拍賣抵押物之裁定，即可使抵押權無限期繼續存在，
    顯與法律規定抵押權因除斥期間之經過而消滅之本旨有違（
    最高法院87年度台上字第969號裁定意旨參照）。
  2.查系爭抵押權所擔保之債權請求權於100年5 月23日即罹於1
    5年消滅時效，已如前述。而被告雖於105年間就系爭土地取
    得105年度司拍字第244號拍賣抵押物裁定，然後續並未聲請
    強制執行拍賣，此經被告當庭確認屬實（見本院卷第110頁
    ），依上開裁定見解，即非屬抵押權之實行，是被告未於5 
    年內即105年3 月14日前實行抵押權，依前開法律規定，系
    爭抵押權因而消滅。
  ㈢系爭抵押權已經消滅，被告之債權已無擔保物權存在而屬一
    般債權。原告自得代位黃呂寶珠主張時效抗辯而拒絕給付，
    被告即不得於系爭強制執行事件參與分配。故原告就系爭分
    配提起異議之訴，主張應剔除表1次序5、表2次序6所列之分
    配金額，應屬有據。又被告之債權既經剔除，即無執行費用
    產生，故原告請求一併剔除表1次序3、表2次序3之執行費部
    分，亦有理由。
五、綜上所述，原告依強制執行法第41條第1項本文、民法第242
    條規定，請求判決如主文第1、2 項所示，為有理由，應予
    准許。又本件原告並未陳明願供擔保請准宣告假執行，被告
    陳明願供擔保請准宣告免為假執行，容有誤會，併此敘明。
六、本件事證已臻明確，兩造其餘攻擊防禦方法及所提之證據，
    經審酌核與判決之結果不生影響，爰不逐一論述，併此敘明
    。
七、訴訟費用負擔之依據：民事訴訟法第78條。
中　　華　　民　　國　　111 　年　　2 　　月　　8 　　日
                  民事第四庭　法　官　傅思綺
正本係照原本作成。
如對本判決上訴，須於判決送達後二十日內向本院提出上訴狀。
如委任律師提起上訴者，應一併繳納上訴審裁判費。
中　　華　　民　　國　　111 　年　　2 　　月　　8 　　日
                              書記官  康馨予 
附件：本院民事執行處強制執行金額分配表